ACORDAO-COMPLETO-2433328

ACÓRDÃO 11204/2020 ATA 35/2020 - SEGUNDA CÂMARA

VISTO, relatado e discutido o monitoramento das medidas adotadas pela Universidade Federal do Rio de Janeiro para cumprir as disposições do Acórdão 11910/2016-TCU-Segunda Câmara.
 ACORDAM os ministros do Tribunal de Contas da União, reunidos em sessão da 2ª Câmara, ante as razões expostas pela relatora, e com fundamento nos arts. 39, inciso II, da Lei 8.443/1992, 259, inciso II, e 262, § 2º, do Regimento Interno e 19, § 3º, da Instrução Normativa-TCU 78/2018, em: 
9.1. acolher as razões de justificativa de André Luiz Chagas Pereira e excluí-lo da relação processual;
9.2. reiterar as determinações contidas no Acórdão 11910/2016-TCU-Segunda Câmara à Universidade Federal do Rio de Janeiro, com o alerta sobre a possibilidade de aplicação de multa por reincidência no descumprimento de determinação deste Tribunal (art. 58, inciso VII, da Lei 8.443/1992) , para que a entidade:
9.2.1. cesse, imediatamente, os pagamentos decorrentes da parcela de 3,17% nos proventos de Maria Regina Barreto Távora, sob pena de ressarcimento das quantias pagas indevidamente e responsabilização solidária da autoridade competente (subitem 9.3.1) ; 
9.2.2. encaminhe a este Tribunal, no prazo de 30 (trinta) dias, a contar da notificação desta deliberação, comprovante da data em que a interessada tomou conhecimento daquele acórdão (subitem 9.3.3) ; 
9.2.3. emita novo ato, em favor da interessada, com supressão das irregularidades verificadas inicialmente, e o submeta ao TCU para nova apreciação, no mesmo prazo de 30 (trinta) dias, a contar da notificação desta deliberação (subitem 9.3.4) .
9.3. remeter ao TC Processo 029.491/2020-7 - processo autuado em atendimento ao subitem 9.3 do Acórdão 6209/2020-TCU-Segunda Câmara - a análise das propostas contidas nas alíneas "b" a "d" do item 18 da instrução reproduzida no relatório condutor desta deliberação, devendo a Secretaria de Fiscalização de Pessoal adotar as providências necessárias para tanto;
9.4. dar ciência desta deliberação à interessada e à Universidade Federal do Rio de Janeiro.

Monitoramento do Acórdão 11.910/2016-TCU-2ª Câmara, que considerou ilegal o ato de concessão de ex-servidora da Universidade Federal do Rio de Janeiro - UFRJ, em razão do pagamento de rubricas alusivas a planos econômicos baseado em sentenças judiciais.

Segunda Câmara

Universidade Federal do Rio de Janeiro.

3. Interessada: Maria Regina Barreto Távora (CPF XXX.811.737-XX).

13.1. Ministros presentes: Augusto Nardes (na Presidência) e Ana Arraes (Relatora).
13.2. Ministro-Substituto convocado: André Luís de Carvalho.

ANA ARRAES

Transcrevo a instrução da Secretaria de Fiscalização de Pessoal - Sefip (peça 45) , acolhida por diretor (peça 45) e pelo Ministério Público junto ao TCU (peça 47) :
"INTRODUÇÃO
1.	Trata-se de monitoramento do Acórdão 11910/2016-TCU-Segunda Câmara, proferido na Sessão de 8/11/2016, de relatoria da e. Ministra Ana Arraes (peça 6) , que considerou ilegal o ato de concessão de aposentadoria à interessada acima elencada, em razão do pagamento de rubricas alusivas a planos econômicos baseadas em sentenças judiciais (URP - 26,05%, 28,86% e URV - 3,17%) . 
HISTÓRICO
2.	No âmbito da deliberação, foram feitas as seguintes determinações:
9.1. considerar ilegal o ato de aposentadoria de Maria Regina Barreto Tavora e negar-lhe registro; 
9.2. dispensar a reposição das importâncias indevidamente recebidas de boa-fé pela beneficiária até a data da notificação desta deliberação à unidade jurisdicionada; 
9.3. determinar à Universidade Federal do Rio de Janeiro que: 
9.3.1. cesse os pagamentos decorrentes das parcelas de 3,17%, de 28,86% e de 26,05%, no prazo de 15 (quinze) dias a contar da ciência desta deliberação, sob pena de ressarcimento das quantias pagas indevidamente e responsabilização solidária da autoridade competente; 
9.3.2. comunique à interessada a deliberação deste Tribunal e a alerte de que o efeito suspensivo proveniente da eventual interposição de recursos junto ao TCU não a eximirá da devolução dos valores indevidamente recebidos após a notificação, em caso de não provimento dos apelos; 
9.3.3. encaminhe a este Tribunal, no prazo de 30 (trinta) dias a partir da ciência deste acórdão, por cópia, comprovante da data em que a interessada tomou conhecimento desta deliberação; e 
9.3.4. emita novo ato, em que sejam suprimidas as irregularidades verificadas, e submeta-o ao TCU para nova apreciação, no prazo de 30 (trinta) dias a contar da ciência desta deliberação.
3.	Devidamente comunicada da decisão (peças 9-12) , a unidade jurisdicionada não se manifestou nos autos.
4.	Monitoramento iniciado por esta unidade técnica em 20/3/2019 (peça 16) verificou a exclusão das parcelas relativas aos índices de 26,05% e 28,86% do contracheque da interessada, contudo permanecia sendo paga a parcela relativa à URV, no valor de R$ 59,22, nos proventos de Maria Regina Barreto Tavora. Além disso, não fora enviado novo ato de aposentadoria. Foi então proposta realização de diligência à Universidade.
5.	Realizada a diligência (peças 18-19) , a UFRJ solicitou prorrogação de prazo (peça 20) , autorizada por 60 dias (peça 21) , contudo não houve nova manifestação da jurisdicionada.  
6.	Novo monitoramento realizado em 9/3/2020 (peça 28) verificou que permanecia sendo paga a parcela relativa à URV, no valor de R$ 59,22, nos proventos de Maria Regina Barreto Tavora e que não havia novo ato em favor da inativa. Foi então proposta audiência do gestor responsável à época do Acórdão, Sr. André Luiz Chagas Pereira, Pró-Reitor de Pessoal da UFRJ, para que apresentasse suas razões de justificativa para descumprimento do Acórdão em questão. 
7.	Realizada a audiência (peças 31 e 34) , o Sr. André Luiz Chagas Pereira justificou especialmente que (peça 32) :
Inicialmente, é importante esclarecer que não houve qualquer omissão por parte do servidor. Sobre o ponto, registra-se que, quando recebidos os ofícios pela UFRJ, o servidor não estava mais no cargo de Pró-Reitor de Pessoal, tendo em vista que fora exonerado do referido cargo através da Portaria nº 7.673, de 5 de agosto de 2016, publicada no DOU Nº 151, de 8 de agosto de 2016, conforme documento (anexo 1 }, acostado ao presente requerimento. Logo, considerando que já não atuava como Pró-Reitor de Pessoal, não cabia ao servidor a decisão de cumprir as diligências deste Tribunal proferidas nos respectivos ofícios, dado que esta decisão estava diretamente relacionada à competência e à atribuição dos gestores da Administração.
Não houve, portanto, qualquer omissão ou que pudesse se caracterizar como conduta culposa, tampouco dolosa do servidor, consoante ao fato de que não possuía atribuição de gestão com poderes de decidir o cumprimento de diligências.
...
REQUER: 
a. seja a presente peça de razões de justificativa recebida e processada na formada lei e do Regimento Interno da Corte; 
b. seja facultada a produção de outras provas, sobretudo a prova documental a ser posteriormente juntada, se necessário for visando ao pleno esclarecimento da verdade e à realização da ampla defesa, inclusive manifestação complementar; 
c. sejam acolhidas as razões para o fim de absolver o servidor quanto às imputações contidas na audiência, por ser medida de inteira justiça e prática de um bom direito.
8.	Em análise às justificativas apresentadas pelo ex-gestor (peça 36) , concluiu-se que a audiência deveria ser encaminhada ao Sr. Agnaldo Fernandes, Pró-Reitor de Pessoal da UFRJ, para que apresentasse suas razões de justificativa para descumprimento do Acórdão, especificamente sobre a manutenção da parcela relativa à URV, no valor de R$ 59,22, nos proventos de Maria Regina Barreto Tavora (peça 25) e sobre o envio de novo ato em favor da inativa, livre das irregularidades apontadas.
9.	Realizada a audiência (peças 39-40) , o Sr. Agnaldo Fernandes não se manifestou nos autos.
EXAME TÉCNICO
10.	Pesquisa realizada ao sistema Siape/Sigepe (peça 42) demonstra que a parcela de URV, no valor de R$ 59,22, permanece nos proventos de Maria Regina Barreto Tavora.
11.	Consulta ao sistema e-Pessoal (peça 43) também aponta que o descumprimento permanece sem o envio de novo ato em favor da interessada, livre das irregularidades apontadas.
Análise das razões de justificativas
12.	Conforme instrução anterior (peça 36) , o Sr. André Luiz Chagas Pereira, ex-Pró-Reitor de Pessoal da Universidade, foi exonerado do referido cargo em 5/8/2016 (peça 32, p. 3) , e o Acórdão 11910/2016-TCU-Segunda Câmara (peça 6) , foi proferido apenas na Sessão de 8/11/2016, não sendo assim cabível falar-se em responsabilidade desse gestor.
13.	À época do Acórdão ora monitorado, o gestor em questão era o Sr. Agnaldo Fernandes (peça 32, p. 3) , que se manteve silente, não atendendo à audiência, sobre as justificativas para descumprimento da referida determinação.
14.	Sendo assim, propõe-se que as razões de justificativas apresentadas pelo Sr. André Luiz Chagas Pereira, ex-Pró-Reitor de Pessoal da UFRJ, sejam acolhidas, sem aplicação de multa. Além disso, propõe-se que o Sr. Agnaldo Fernandes, Pró-Reitor de Pessoal da UFRJ, seja considerado revel, por não atender à audiência no prazo devido, nos termos do art. 12, § 3º, da Lei 8.443/1992, com a aplicação da multa prevista no art. 58, inciso IV, da Lei 8.443/1992 e no art. 268, inciso VII, do Regimento Interno do Tribunal.
15.	Como o Acórdão 11910/2016-TCU-Segunda Câmara não foi devidamente cumprido, propõe-se que sejam determinados a exclusão da parcela de URV, no valor de R$ 59,22, dos proventos de Maria Regina Barreto Tavora; a quantificação e devolução dos valores recebidos indevidamente pela inativa, desde a ciência do Acórdão em questão; e ainda o envio de novo ato de aposentadoria, livre das irregularidades apontadas.
CONCLUSÃO
16.	Com base nas informações prestadas pelo gestor e naquelas extraídas dos sistemas Siape/Sigepe e e-Pessoal, considera-se que as determinações constantes do Acórdão 11910/2016-TCU-Segunda Câmara foram parcialmente cumpridas pela Universidade Federal do Rio de Janeiro, propondo-se que sejam determinados a exclusão da parcela de URV, no valor de R$ 59,22, dos proventos de Maria Regina Barreto Tavora; a quantificação e devolução dos valores recebidos indevidamente pela inativa, desde a ciência do Acórdão em questão; e ainda o envio de novo ato de aposentadoria, livre das irregularidades apontadas.
17.	Propõe-se também que as razões de justificativas apresentadas pelo Sr. André Luiz Chagas Pereira, ex-Pró-Reitor de Pessoal da UFRJ, sejam acolhidas, sem aplicação de multa. Além disso, propõe-se que o Sr. Agnaldo Fernandes, Pró-Reitor de Pessoal da UFRJ, seja considerado revel, por não atender à audiência no prazo devido, nos termos do art. 12, § 3º, da Lei 8.443/1992, com a aplicação da multa prevista no art. 58, inciso IV, da Lei 8.443/1992 e no art. 268, inciso VII, do Regimento Interno do Tribunal.
PROPOSTA DE ENCAMINHAMENTO
18.	Em face do exposto, remetam-se os autos à consideração superior propondo-se: 
acolher, nos termos do § 2º, do art. 250 do Regimento Interno do TCU, as razões de justificativa apresentadas pelo Sr. Andre Luiz Chagas Pereira (CPF XXX.660.357-XX) , ex-Pró-Reitor de Pessoal da Universidade Federal do Rio de Janeiro;
	b) considerar revel, nos termos do art. 12, § 3º, da Lei 8.443/1992, o Sr. Agnaldo Fernandes Silva (CPF XXX.001.337-XX) , Pró-reitor da Universidade Federal do Rio de Janeiro, pelo descumprimento do Acórdão 11910/2016-TCU-Segunda Câmara, de relatoria da e. Ministra Ana Arraes;
	c) aplicar ao responsável a multa prevista no art. 58, inciso IV, da Lei 8.443/1992 e no art. 268, inciso VII, do Regimento Interno do Tribunal;
	d) com base no art. 28, incisos I e II, da Lei 8.443/1992:
	d.1) determinar o desconto integral ou parcelado da dívida na remuneração do Sr. Agnaldo Fernandes Silva (CPF XXX.001.337-XX) , observados os limites impostos pela legislação pertinente e, em especial, o disposto no art. 46 da Lei 8.112/1990;
	d.2) autorizar, desde já, a cobrança judicial da dívida, na hipótese de não atendimento das notificações, cumulada com a ineficácia dos descontos determinados no subitem anterior;
	e) determinar à Universidade Federal do Rio de Janeiro, nos termos do artigo 4°, inciso I, da Resolução-TCU 315/2020, que:
	e.1) exclua, imediatamente, a parcela relativa à URV (3,17%) dos proventos de Maria Regina Barreto Tavora (CPF XXX.811.737-XX) , conforme Acórdão 11910/2016-TCU-Segunda Câmara, de relatoria da e. Ministra Ana Arraes;
	e.2) no prazo de 30 (trinta) dias, sob pena de responsabilidade solidária da autoridade administrativa omissa e mediante prévia instauração de processo administrativo, apure o montante indevidamente recebido a título da parcela relativa à URV (3,17%) , por Maria Regina Barreto Tavora (CPF XXX.811.737-XX) , desde a ciência do Acórdão 11910/2016-TCU-Segunda Câmara, até sua efetiva exclusão, promova sua restituição ao erário, nos termos do art. 46 da Lei 8.112/1990, e comprove ao Tribunal de Contas da União as medidas adotadas; e
	e.3) no prazo de 30 (trinta) dias, envie novo ato de concessão de aposentadoria em favor de Maria Regina Barreto Tavora (CPF XXX.811.737-XX) , livre das irregularidades apontadas nos autos, conforme Acórdão 11910/2016-TCU-Segunda Câmara."
	É o relatório.

não há.

Procuradora-Geral Cristina Machado da Costa e Silva.

MONITORAMENTO DE DETERMINAÇÕES QUE OBJETIVARAM A EXCLUSÃO DE PARCELAS ILEGAIS DE PROVENTOS DE APOSENTADORIAS E EMISSÃO DE NOVOS ATOS. DESCUMPRIMENTO. REITERAÇÃO DAS DETERMINAÇÕES À UNIDADE JURISDICIONADA. AVALIAÇÃO DA RESPONSABILIDADE DOS GESTORES EM PROCESSO APARTADO.

APOSENTADORIA (APOS)

Secretaria de Fiscalização de Pessoal - Sefip.

Cuidam os autos de monitoramento do Acórdão 11910/2016-TCU-Segunda Câmara, de minha relatoria, que considerou ilegal o ato de concessão de Maria Regina Barreto Távora, ex-servidora da Universidade Federal do Rio de Janeiro - UFRJ, em razão do pagamento de rubricas alusivas a planos econômicos baseado em sentenças judiciais (URP - 26,05%, 28,86% e URV - 3,17%) .
2.	No âmbito desse decisum, foram expedidas as seguintes determinações:
"9.1. considerar ilegal o ato de aposentadoria de Maria Regina Barreto Tavora e negar-lhe registro; 
9.2. dispensar a reposição das importâncias indevidamente recebidas de boa-fé pela beneficiária até a data da notificação desta deliberação à unidade jurisdicionada; 
9.3. determinar à Universidade Federal do Rio de Janeiro que: 
9.3.1. cesse os pagamentos decorrentes das parcelas de 3,17%, de 28,86% e de 26,05%, no prazo de 15 (quinze) dias a contar da ciência desta deliberação, sob pena de ressarcimento das quantias pagas indevidamente e responsabilização solidária da autoridade competente; 
9.3.2. comunique à interessada a deliberação deste Tribunal e a alerte de que o efeito suspensivo proveniente da eventual interposição de recursos junto ao TCU não a eximirá da devolução dos valores indevidamente recebidos após a notificação, em caso de não provimento dos apelos; 
9.3.3. encaminhe a este Tribunal, no prazo de 30 (trinta) dias a partir da ciência deste acórdão, por cópia, comprovante da data em que a interessada tomou conhecimento desta deliberação; e 
9.3.4. emita novo ato, em que sejam suprimidas as irregularidades verificadas, e submeta-o ao TCU para nova apreciação, no prazo de 30 (trinta) dias a contar da ciência desta deliberação."
3.	A UFRJ foi notificada da referida decisão, mas não se manifestou.
4.	Monitoramento iniciado pela Secretaria de Fiscalização de Pessoal - Sefip demonstrou que foram excluídas as parcelas de 26,05% e de 28,86%. Todavia, permanecia sendo paga a de URV (3,17%) , no valor de R$ 59,22, nos proventos de Maria Regina Távora; também foi constatado que não foi enviado novo ato em seu favor.
5.	Realizada diligência, a UFRJ, por intermédio de Agnaldo Fernandes Silva, pró-reitor de Pessoal, solicitou prorrogação de prazo (peça 20) , autorizada por 60 dias: novamente não houve resposta.
6.	Novo monitoramento, realizado em 9/3/2020 (peça 28) , verificou que continuava a ser paga a parcela atinente à URV, nos valores dispostos no item 4 acima, e que não havia novo ato em favor da inativa sem as irregularidades apontadas. 
7.	Por essa razão, foi realizada a audiência de André Luiz Chagas Pereira e, posteriormente, de Agnaldo Silva, a fim de que apresentassem razões de justificativa para o descumprimento das determinações exaradas pelo Acórdão 11910/2016-TCU-Segunda Câmara.
8.	Concordo com o posicionamento da Sefip no sentido de acolher as alegações de defesa de André Luiz Pereira, uma vez que foi exonerado do referido cargo em 5/8/2016; o acórdão em discussão foi proferido na sessão de 8/11/2016.
9.	Assim sendo, cabe excluir a sua responsabilidade destes autos, uma vez que não lhe competiu dar cumprimento às determinações deste Tribunal.
10.	O responsável Agnaldo Fernandes Silva manteve-se silente mais uma vez.
11.	A proposta final da unidade técnica, com a anuência do Ministério Público junto ao TCU - MPTCU, foi no sentido de:
	a) acolhimento das razões de justificativa de André Luiz Chagas Pereira, por efetivamente ter sido exonerado do cargo antes da deliberação do Tribunal;
	b) aplicação da multa prevista no inciso IV do art. 58 da Lei 8.443/1992 a Agnaldo Fernandes Silva;
	c) imediata exclusão da parcela referente à URV dos proventos da interessada; 
	d) adoção de providências para quantificação e ressarcimento dos valores pagos indevidamente, desde a ciência do acórdão monitorado; e 
	e) envio de novo ato de concessão.
12.	Situações semelhantes foram apuradas em outros processos que envolvem a UFRJ, conforme os Acórdãos 5.383, 5.642, 6.209 e 6.384/2020, desta 2ª Câmara, todos de minha relatoria, nos quais foram feitas as determinações propostas, exceto quanto às providências para quantificação e ressarcimento dos valores pagos indevidamente, tendo em conta a ausência de comprovantes de que a UFRJ tenha dado ciência, na época própria, do acórdão original aos interessados.
13.	Igual desfecho deve ser adotado neste processo, considerando que ainda não houve a regularização dos pagamentos em relação à URV e que não constam os comprovantes de que a universidade teria cumprido os subitens 9.3.2 e 9.3.3 do Acórdão 11910/2016-TCU-Segunda Câmara, apesar de ser bastante provável que a UFRJ tenha promovido a notificação da interessada, haja vista ter excluído de seus provento as parcelas relativas aos índices de 26,05% e 28,86%, o que não seria passível de ser feito sem prévia notificação.
14.	Isso permite depreender que a notificação foi efetuada pela universidade, sem que, entretanto, a entidade tenha encaminhado o devido comprovante a este Tribunal.
15.	Assim, deixa-se, por ora, de acompanhar a proposta de determinar à UFRJ que realize o ressarcimento dos valores indevidamente pagos desde a ciência da decisão, sem prejuízo de fazê-lo por ocasião da apreciação definitiva do presente processo, oportunidade em que caberá avaliar, inclusive, a necessidade de responsabilização individual ou solidária dos gestores, consoante alerta contido no subitem 9.3.1 do Acórdão 11909/2016-TCU-Segunda Câmara e as disposições do art. 262, § 1º, do Regimento Interno.
16.	Relativamente à responsabilidade de Agnaldo Fernandes Silva, cumpre destacar que, após a verificação da existência de muitos outros processos que podem estar em situação similar à deste feito - de não cumprimento de deliberações pela ilegalidade do pagamento da rubrica de 3,17%, entre outras -, esta Corte, por intermédio do mencionado Acórdão 6209/2020-TCU-Segunda Câmara, expediu o seguinte comando:
"9.3. determinar à Secretaria de Fiscalização de Pessoal que:
9.3.1. caso se confirme, nos processos sob a minha relatoria, que a UFRJ descumpriu determinações deste Tribunal que visaram a exclusão de parcelas referentes a planos econômicos e a emissão de novos atos de aposentadoria, livres das irregularidades, promova, em processo de monitoramento apartado, a audiência dos responsáveis (inclusive a indicada no subitem anterior desta deliberação e, se ainda não efetuada, a contemplada no Acórdão 5383/2020-TCU-Segunda Câmara) ;
9.3.2. se for o caso, consolide, no referido processo de monitoramento, a análise posterior à apresentação de eventuais respostas a audiências já feitas em outros autos ou ao decurso de prazo sem manifestação dos responsáveis, incluindo a avaliação sobre a necessidade de adotar outras providências, com o objetivo de garantir o integral atendimento das determinações deste Tribunal."
17.	Isso decorreu da constatação de que seria mais conveniente efetuar o exame da responsabilidade do (s) gestor (es) faltoso (s) em um único processo, a fim de propiciar, além de economia e racionalidade processual, a avaliação sistêmica do assunto, até mesmo sobre a necessidade de determinar o afastamento temporário de responsáveis, com amparo no art. 44 da Lei 8.443/1992.
18.	Destarte, a análise sobre a responsabilização de Agnaldo Silva quanto ao não atendimento integral do Acórdão 11910/2016-TCU-Segunda Câmara também deverá ocorrer, oportunamente, naquele apartado, o qual foi autuado sob o TC Processo 029.491/2020-7.
19.	Contudo, não há prejuízo de reiterar, desde já, as determinações proferidas neste processo, porquanto é imprescindível buscar o imediato atendimento do deliberado e estar a autoridade competente também sujeita à multa por reincidência no descumprimento de determinação desta Corte (art. 58, inciso VII, da Lei 8.443/1992) .
	Ante o exposto, VOTO por que o Tribunal adote a minuta de acórdão que submeto à consideração deste Colegiado.
TCU, Sala das Sessões Ministro Luciano Brandão Alves de Souza, em 6 de outubro de 2020.
ANA ARRAES 
Relatora